臺灣臺南地方法院刑事判決　　　　　　　100年度易字第615號
公　訴　人　臺灣臺南地方法院檢察署檢察官
被　　　告　郭志
選任辯護人　蔡淑文律師
上列被告因竊盜案件，經檢察官提起公訴（99年度偵續字第68號
），本院判決如下：
    主  文
郭志無罪。
    理  由
一、公訴意旨略以：郭志之父郭水成與案外人郭水明共同所有
    、坐落在台南市○○區○○段542號、542之1號、543號、
    544號共4筆土地，於民國96年12月18日經由台灣台南地方法
    院強制執行拍賣程序，由楊麗華、林明芳標得，並完成所有
    權移轉登記，惟因其中青砂段543號、544號土地上之錏管、
    花盆等地上物非屬執行標的物，依法院拍賣公告所載，必須
    「依債務人占有現況點交」。詎郭志竟意圖為自己不法之
    所有，私自將上開錏管等地上物連同其所有之青砂段542號
    、542之1號土地上之鐵皮屋，以新台幣（下同）4萬5千元之
    價格賣予不知情之張誌（另為不起訴處分），並由郭志
    不知情之配偶林靜姿（另為不起訴處分）向張誌收取價款
    。郭志並囑由張誌於98年6月12日6時許，駕駛怪手在上
    開土地拆除前開錏管、花盆等地上物。張誌復將拆除之錏
    管連同由鐵皮屋合法拆得之鐵皮，以7萬5千元之價格轉賣予
    他人。因認被告所為係涉犯刑法第320條第1項之竊盜罪嫌云
    云。
二、按舉證責任係指「檢察官就被告犯罪事實舉證（提出的證據
    ）未詳盡時，將受不利益判斷」之原則。以下分述之：
  (一)檢察官之舉證範圍：
    檢察官之舉證事項應以無罪推定原則為基礎，以定其適用範
    圍。無罪推定原則原本係針對犯罪事實所為之考量原則，使
    無罪責無刑罰之實體法原則，反映於訴訟法上之無罪責證明
    者即應為無罪判決之原則。因而，無罪推定原則對於此些直
    接影響被告罪責存在與否及範圍之所有與實體法事實有關者
    ，皆有其適用。換言之，有關構成要件該當事實、阻卻違法
    之事實、阻卻罪責之事實、客觀處罰條件事實、刑罰之加重
    減輕免除之事實以及關於量刑之事實等，檢察官皆負有舉證
    責任。
  (二)檢察官之舉證程度：
    一般而論，犯罪事實存在與否，亦即所謂的真偽不明的情況
    ，未必即指真偽程度各佔一半之情形，祇要未達能證明犯罪
    事實存在之程度即為所指。尤其在刑事訴訟程序裡，所要解
    決之案件皆與剝奪人民權益息息相關之重大處分行為－「刑
    罰」有關，因而對於犯罪事實存在與否之證明程度要求的特
    別高。因此，刑事訴訟程序中之舉證責任，在於高度之證明
    （超越合理的可疑程度）無法達成時（陷於真偽不明時），
    立即啟動其機能，以判斷負擔舉證責任者之敗訴責任。
  (三)檢察官之實質舉證責任：
    刑事訴訟法第161條、第163條修正之後，檢察官於公判庭中
    對於犯罪事實所應負的實質舉證責任，將無法如同過去般得
    假藉任何理由意圖逃脫，而將實質的舉證責任毫無理由地轉
    嫁給被告，使被告自始蒙上被推定為有罪之陰影。亦基於雙
    方當事人（檢察官與被告，自訴案件中之自訴人與被告亦同
    ）皆得為證據調查之聲請，「實質的舉證責任」與「形式的
    舉證責任」之概念，於訴訟程序中明顯地呈現出，而使法庭
    出現活絡現象。
  (四)總而言之，在現行當事人主義的訴訟架構下，應建立起由檢
    察官負擔舉證責任之制度，且係屬於犯罪事實限於真偽不明
    之敗訴結果責任。換言之，一旦檢察官在公判庭上無法就被
    告之犯罪事實證明至「超越合理的可疑程度」時，法院基於
    其中立第三人之立場，即應對被告諭知無罪判決，不應超過
    檢察官之舉證範圍再依職權進行證據之調查（蒐集），如此
    才有助於檢察官舉證責任之落實，亦使院檢雙方角色、權責
    分明，嚴守其職務本分，不再接續糾問被告，如此始能落實
    公平法院之理念。
三、又按，犯罪事實應依證據認定之，無證據不得認定犯罪事實
    。不能證明被告犯罪者，應諭知無罪之判決。刑事訴訟法第
    154條第2項、第301條第1項分別定有明文。次按認定不利於
    被告之事實，須依積極證據，茍積極證據不足為不利於被告
    事實之認定時，即應為有利於被告之認定，更不必有何有利
    之證據。而認定犯罪事實所憑之證據，雖不以直接證據為限
    ，間接證據亦包括在內，然無論直接或間接證據，其為訴訟
    上之證明，須於通常一般之人均不致有所懷疑，而得確信其
    為真實之程度者，始得據之為有罪之認定，倘其證明尚未達
    到此一程度，而有合理之懷疑存在，致使無從為有罪之確信
    時，即應為無罪之判決（最高法院30年上字第816號、76 年
    臺上字第4986號判例意旨參照）。再按檢察官就被告犯罪事
    實，應負舉證責任，並指出證明之方法，刑事訴訟法第161
    條第1項定有明文。故檢察官對於起訴之犯罪事實，應負提
    出證據及說服之實質舉證責任。倘其所提出之證據，不足為
    被告有罪之積極證明，或其指出證明之方法，無從說服法院
    以形成被告有罪之心證，基於無罪推定之原則，自應為被告
    無罪判決之諭知，最高法院92年臺上字第128號判例意旨參
    照。再按，刑事被告並無自證己罪之義務，其在訴訟上所為
    之辯解，只須達於對起訴事證提出合理質疑之程度為已足，
    檢察官如對被告所舉反證仍有爭執，即應依刑事訴訟法第一
    百六十一條規定積極舉證釋疑。被告等既堅決否認犯罪，檢
    察官所舉證據復不足以使法院產生有罪之心證，原判決因認
    被告等犯罪不能證明，於法尚無不合，最高法院97年度台上
    字第3099號判決意旨參照。依上開最高法院判例及判決意旨
    可知，基於被告無自證己罪之義務，被告對於檢察官所起訴
    之事證所為之辯解，只須使法院達於合理懷疑之程度即可，
    檢察官如有爭執，即須依刑事訴訟法第161條積極舉證，惟
    檢察官所舉證據如不足以使法院對被告產生有罪確信之心證
    ，基於無罪推定之原則，法院即應為被告無罪判決之諭知。
四、本件公訴人認被告涉有上開犯行，係以前開事實有被告郭
    志於偵查中之供承，證人即被害人楊麗華與林明芳、張誌
    於警詢時指證情節相符，且有本院96年度執字第1456號全卷
    及卷內所附之強制執行事件拍賣公告、執行筆錄、和解筆錄
    、現場照片等附卷為其論據。
五、按被告以外之人於審判外之言詞或書面陳述，除法律有規定
    者外，不得作為證據；又被告以外之人於審判外之陳述，雖
    不符合同法第一百五十九條之一至第一百五十九條之四之規
    定，但經當事人於審判程序同意作為證據，法院審酌該言詞
    陳述或書面陳述作成時之情況，認為適當者，亦得為證據。
    當事人、代理人或辯護人於法院調查證據時，知有第一百五
    十九條第一項不得為證據之情形，而未於言詞辯論終結前聲
    明異議者，視為有前項之同意，刑事訴訟法第一百五十九條
    第一項及第一百五十九條之五分別定有明文。本件證人之供
    述或非供述證據，均未經被告及辯護人於本案言詞辯論終結
    前爭執其證據能力，本院審酌前開證據之作成，並無不當或
    顯不可信之情況，依首揭法條規定，均有證據能力，先此敘
    明。
六、被告郭志固不否認其有拆除上揭錏管、鐵皮及花盆等，並
    出售錏管及鐵皮予張誌等情，惟堅決否認有竊盜之犯行，
    辯稱：我覺得我沒有犯罪。因為剛開始他們去拆東西，我先
    去報警，然後他叫代書跟我協商要賠我錢，我只有去備案，
    後來不了了之過了一年，然後我就被告了。我們民事和解了
    ，他叫我們限定時間內要拆掉，我的認定是他標到的土地是
    他們的，但地上物是我們的，不然我為何要去報警。我去拆
    除時，警察也有在那邊，我拿和解書給他，警察說我們可以
    繼續拆，是因為警察這樣說，我才會拆除等語。經查：
  (一)按竊盜罪須以竊取他人之動產等為要件，本件系爭之上揭鐵
    皮屋、錏管及花盆等係座落於告訴人楊麗華所拍定之土地上
    ，屬原債務人郭水明及郭水成等人所有，且係供被告郭志
    及其父郭水成種蘭花之用等情，業據被告郭志於警詢時供
    明核與告訴人楊麗華於警詢時之陳述相符，即告訴人並不否
    認上揭鐵皮屋及錏管等係被告及其父所有。足認上揭系爭之
    物於拍定前，非屬告訴人所有而係被告所有，茲有疑義者，
    乃上揭系爭之物是否，已因拍定或點交而移轉為告訴人所有
    ？告訴人係於九十六年十二月十八日在本院96年執字第1465
    號給付借款之拍賣事件特別拍賣程序時，拍定上揭安南區○
    ○段542號、542之1號、543號、544號土地。依該次之拍賣
    公告條件即備註欄第五、七點所載：五、編號1土地上有未
    保存登記建物1棟，占有之法律關係不明，不在拍賣範圍內
    ，拍定後不影響原有法律關係，拍定後不點交。七、編號3
    、4號土地現為上有廢棄蘭花棚架之雜草、雜木叢生空地，
    應買人請自行查證，拍定後按債務人占現況點交。依該拍賣
    之條件足認上揭系爭之物均不在拍賣之範圍內。當不致因拍
    賣而移轉為告訴人所有。迨點交時執行筆錄亦載明係依原拍
    賣條件點交予告訴人楊麗華。而依原拍賣條件，則上揭系爭
    之鐵皮屋、錏管等均仍係被告及其父所有。依執行程序，所
    謂依債務人占有現況點交，乃指因債務人占有影響範圍不大
    ，本院會依債務人占有之現況，先定期命債務人其自動履行
    或屆期未履行由本院解除其占有而點交拍定人之情形。但解
    除占有後，債務人遺留土地上之動產等物，仍係暫時命拍定
    人或債權人保管，通知債務人定期取回，若未取回才視同廢
    棄物交拍定人處理。總之該土地上之動產並不因拍賣或點交
    而轉為拍定人所有。本件之民事執行程序，本院民事執行處
    雖未核發自動履行命令。而直接點交給拍定人，但土地上之
    未拍賣之鐵皮屋及錏管等仍屬被告及其父所有無訛。被告原
    即有權取回，縱使被告於本院97年訴字第1568號拆除地上物
    之民事事件中，達成和解，但依和解筆錄之內容為：「被告
    同意於民國九十八年七月三日之前自台南市○○段542地號
    上如附圖所示斜線部份，面積222.91平方公尺之建物上遷離
    ，逾期末遷離，被告同意上開建物及建物內所有物品均視同
    廢棄物，無條件由原告處理。」依此和解條件該鐵皮屋仍係
    被告郭志。是以，本件系爭之財物鐵皮屋、錏管及花盆既
    屬被告郭志或其父所有而非告訴人楊麗華等人所有，被告
    經其父之同意將系爭之鐵皮及錏管拆除出售，即非竊取他人
    之動產，其所為與刑法第三百二十條第一項竊盜罪之要件尚
    有不符。公訴意旨認該系爭之鐵皮屋及錏管等，因「依債務
    人占有現況點交」即屬拍定人所有尚有誤會。公訴人所舉上
    揭證據，均不足以證明被告犯罪。此外，公訴人並未提出其
    他證據，供本院審酌，以證明被告有其他竊盜之犯行，既不
    能證明被告犯罪，依據前述說明，自應為被告無罪之諭知。
據上論斷，應依刑事訴訟法第301條第1項，判決如主文。
本案經檢察官宋文宏到庭執行職務。
中    華    民    國    100    年    7    月    18    日
                刑事第三庭    法    官  朱中和
以上正本證明與原本無異。
如不服本判決應於收受本判後10日內向本院提出上訴書狀，並應
敘述具體理由。其未敘述上訴理由者，應於上訴期間屆滿後20日
內向本院補提理由書狀（均須按他造當事人之人數附繕本）「切
勿逕送上級法院」。
                              書記官    黃秋萍
中    華    民    國   100    年    7     月    19    日